臺灣屏東地方法院民事判決　八十九年度訴字第一一五七號
　　原　　　告　台灣銀行
　　法定代理人　李勝彥
　　訴訟代理人　戊○○
　　複　代理人　丁○○
　　被　　　告　丙○○
　　被　　　告　乙○
　　　　　　　　甲○○
右當事人間請求清償借款事件，本院判決如左：
    主　　文
原告之訴及假執行之聲請均駁回。
訴訟費用由原告負擔。
    事　　實
甲、原告方面：
一、聲明：求為判決(一)被告應連帶給付原告新台幣（下同）九十一萬四千七百零九元
    及自民國八十九年一月二十一日起至清償日止，按週年利率百分之十點二計算之
    利息，暨自八十九年二月二十一日起至清償日止，逾期在六個月以內部分，按上
    開利率百分之十，逾期超過六個月以上部分，按上開利率百分之二十計算之違約
    金。(二)願供擔保，請准宣告假執行。
二、陳述：
（一）緣屏東縣東港信用合作社因爆發金融危機，財政部為挽救此危機，乃於八十八
      年九月十五日以台財融字第八八七四八六一三號函，通知屏東縣東港信用合作
      社，自八十九年九月十五日起二十四時起，由原告台灣銀行概括承受。
（二）被告丙○○邀同被告乙○、甲○○為連帶保證人，於八十八年六月二十一日向
      原告借款一百萬元，約定借款期限至九十三年六月二十一日止，為期五年，於
      借用後以每個月為一期，按月支付利息，利息按週年利率百分之十點二計算，
      逾期付息或到期未履行債務時，除按上開利率支付利息外，逾期六個月以內應
      按上開利率百分之十，逾期超過六個月部分按上開利率百分之二十計付違約金
      ，另約定任何一宗債務不依約清償本金或利息者視為全部到期。詎被告自八十
      九年一月二十一日起即未按時繳納利息，尚積欠本金九十一萬四千七百零九元
      ，爰依消費借貸及連帶保證之法律關係，請求被告連帶給付上開金額之本金及
      按約定利率計算之利息與違約金。
（三）被告確有於借據及授信約定書上簽名、蓋章，原告曾派員於八十八年六月六日
      前往被告家中對保，且系爭款項亦匯入被告丙○○之帳戶。又被告丙○○領取
      退社金之印章與借據、授信約定書上之章相同。
（四）被告辯稱係證人許義雄未徵得其同意，擅自冒用其等之名義貸款，此項說法顯
      難令人信服，由許義雄自首狀附件足證，親友二十餘人遭其冒貸，互為借款人
      、連帶保證人，竟達五循環者，如上開二十餘人均未同意此項貸款及保證，則
      許義雄一人如何能取得二十餘人之身分證、存款簿。再者，許義雄已遭解除職
      務及身繫刑事案件中，故為替親友御責而為全部認罪之舉，乃屬正常，故證人
      許義雄之證詞並不可盡信。
（五）被告丙○○曾於八十一年八月間將印章、存款簿交由許義雄辦理借貸，則依民
      法第一百六十九條之規定，本件可認為有表見代理之情形，被告丙○○應負表
      見代理之授權人責任。又被告乙○、甲○○二人之身分證影本均附於授信約定
      書內，亦應令其負表見代理之授權人責任。
（六）內政部警政署刑事警察局及法務部調查局均無法就被告丙○○之筆跡進行鑑定
      ，就文書之真正，請鈞院審核。
三、證據：
    提出財政部八十八年九月十五日台財融第八八七四八六一三號函、借據、保證書
    、放款對帳單、東港信用合作社社員名冊、本院八十九年度訴字第一二○○號民
    事判決各一件、對帳單及授信約定書各三件為證。
乙、被告方面：
壹、被告丙○○方面：
一、聲明：求為判決(一)原告之訴及其假執行之聲請均駁回。(二)如受不利之判決，願供
    擔保請准宣告免為假執行。
二、陳述：
（一）被告丙○○並未於八十八年六月二十一日向原告借款一百萬元，亦未書立借據
      ，該借據上之簽名及印文均非被告丙○○所為。該借據應係訴外人許義雄所偽
      造，許義雄已於八十九年十月五日向台灣屏東地方法院檢察署自首有據。
（二）被告丙○○從未繳過利息或清償本金，亦從未接獲原告催繳利息或本金之通知
      ，即如證人許義雄所言，本件借貸係其假冒被告丙○○之名義所為，且被告丙
      ○○除本件被許義雄冒貸外，尚有以被告丙○○為連帶保證人之數件民事訴訟
      在鈞院審理中，足見許義雄利用職務之便慣用此種冒貸手法。
（三）被告丙○○於八十一年八月間曾透過當時任職於東港信用合作社之許義雄借款
      二百五十萬元，並以被告丙○○所有之土地設定抵押權於原告，全部借貸事宜
      均委由許義雄辦理，於還清借款前，因須繳納利息或支票代收等事宜，故印章
      及存款簿均寄放在許義雄處，被告丙○○於八十三年間將上開借款全部清償，
      存款簿仍留在許義雄處，印章已取回，而本件之印章與該印章並不相同，故證
      人許義雄供稱本件之印章係其盜刻，應可採信。又被告丙○○於東港信用合作
      僅開立一個帳戶，八十三年全部清償後即未曾再使用，許義雄如果假借被告丙
      ○○的名義冒貸，應會開立一個新的帳戶。至原告所稱被告丙○○曾領取退社
      金，被告丙○○否認，被告丙○○從未領取退社金。
（四）本件借據之印章並非被告丙○○所有，並無表見代理之問題，至授信約定書上
      之簽名亦非被告丙○○所簽，則由許義雄持授信約定書向原告冒貸，係許義雄
      所為，亦非表見代理。
三、證據：提出屏東縣東港鎮戶政事務所印鑑證明、本院八十九年度訴第一二○四號
    民事判決各一件為證，並聲請訊問證人許義雄。
貳、被告乙○、甲○○方面：
一、聲明：求為判決(一)原告之訴駁回。(二)如受不利之判決，願供擔保請准宣告免為假
    執行。
二、陳述：
（一）被告乙○、甲○○否認原告之主張。證人許義雄為東港信用合作社高級主管，
      利用職務之便，未經被告同意，擅自冒用親友即被告等人名義，或為借款名義
      人，或為連帶保證人，向其所服務之東港信用合作社貸款，許義雄本人於八十
      九年十月五日向台灣屏東地方法院檢察署自首有據。本件即其所自首冒名貸款
      案件之一，由許義雄自首狀附件足證，親友多人遭其冒貸，互為借款人、連帶
      保證人，竟達五循環者。
（二）原告所呈借據、授信約定書，關於連帶保證人部分，均非被告乙○、甲○○所
      簽名，印章亦均非被告乙○、甲○○所有，更未曾有承辦人員與之對保。本件
      有關冒名貸款案，調查局近日查訪，亦證實催繳利息之電話為許義雄所有，被
      告乙○、甲○○未曾接到任何貸款繳息等電話。且另一被告即借款人丙○○何
      許人也，被告乙○、甲○○並不認識，豈會擔任其連帶保證人。
（三）原告主張多次催繳，該催繳通知均由許義雄收取，被告未曾接獲通知。又許義
      雄假冒親朋名義，冒貸款項二十餘筆，印章均為許義雄盜刻，此由盜刻之印章
      形式皆相同可知，簽名亦為許義雄所偽簽。是原告主張許義雄已遭解除職務及
      身繫刑事案件中，故為替親友御責而為全部認罪之舉，其證詞並不可盡信云云
      ，並不可採。
（四）查借款之程序嚴謹，須經面談、書寫借款申請、資產調查、提供擔保、核貸入
      帳、提領款、繳納利息，如有繳息遲延，並為催繳通知，原告應提出各該證據
      以供證明。
（五）許義雄冒貸時為東港信用合作社副總經理、代總經理，於業務範圍內代表東港
      信用合作社，借貸之行為既係許義雄所為，原告自無主張表見代理之餘地。
三、證據：提出刑事自首狀、本院八十九年度訴字第一二○四號、第一一六五號民事
    判決各一件為證。
丙、本院依原告聲請囑託內政部警政署刑事警察局、法務部調查局實施筆跡鑑定。
      理　　由
一、本件東港信用合作社於八十八年九月十五日二十四時起，由原告台灣銀行概括承
    受其權利義務，業據提出財政部八十八年九月十五日台財融第八八七四八六一三
    號函為證，原告本於消費借貸及連帶保證之法律關係，請求被告清償其前向東港
    信用合作社之借款，應認原告就本件訴訟，有當事人適格，合先明。
二、本件原告主張(一)被告丙○○邀同被告乙○、甲○○為連帶保證人，於八十八年六
    月二十一日向其借款一百萬元，約定九十三年六月二十一日清償，惟被告未按期
    支付利息，尚積欠九十一萬四千七百零九元之本金，及自八十九年一月二十一日
    起至清償日止，按週年利率百分之十點二計算之利息，暨自八十九年二月二十一
    日起至清償日止，逾期在六個月以內部分，按上開利率百分之十，逾期超過六個
    月以上部分，按上開利率百分之二十計算之違約金，爰依消費借貸及連帶保證之
    法律關係，請求被告連帶給付上開金額之本金及按約定利率計算之利息與違約金
    。(二)被告確有於借據及授信約定書上簽名、蓋章，原告派員於八十八年六月六日
    前往被告家中對保，且系爭款項確有匯入被告丙○○之帳戶。另被告丙○○曾於
    八十一年八月間將印章、存款簿交由許義雄辦理借貸，依民法第一百六十九條之
    規定，原告主張本件有表見代理之適用，被告丙○○應負授權人之責任。又被告
    乙○、甲○○二人之身分證影本均附於授信約定書內，亦應令其負表見代理之授
    權人責任。
三、被告丙○○則辯稱(一)其未於八十八年六月二十一日向原告借款一百萬元，該借據
    上之簽名及印章均非其所為，係證人許義雄所偽造，且其從未繳過利息或清償本
    金，亦從未接獲原告催繳利息或本金之通知，本件借貸係許義雄假冒其名義所為
    。(二)其曾於八十一年八月間委託當時任職於東港信用合作社之許義雄借款二百五
    十萬元，並將印章及存款簿交由許義雄辦理，其已於八十三年間將該借款全部清
    償，並取回印章，而本件之借款印章與上開印章並不相同，並無表見代理之問題
    ，至授信約定書上之簽名亦非其所簽，則由許義雄持授信約定書向原告冒貸，亦
    非表見代理。而被告乙○、甲○○則否認原告之主張，並以原告所提借據、授信
    約定書上連帶保證人之簽名、蓋章均非其等所為，更未曾有承辦人員與之對保，
    本件借款係許義雄以假冒被告名義、偽簽被告姓名、盜刻被告印章等方式所為。
    另許義雄冒貸時為東港信用合作社副總經理、代總經理，於業務範圍內代表東港
    信用合作社，借貸之行為既係許義雄所為，原告自無主張表見代理之餘地等語，
    資為抗辯。
四、按當事人主張有利於己之事實者，就其事實有舉證之責任，為民事訴訟法第二百
    七十七條本文所明定。次按私文書應由舉證人證其真正；私文書經本人或其代理
    人簽名、蓋章或按指印或有法院或公證人之認證者，推定為真正，同法第三百五
    十七條本文、第三百五十八條第一項分別定有明文。依上開條文之規定，倘私文
    書確係本人或其代理人簽名、蓋章，在當事人間已無爭執時，則推定為真正；惟
    如當事人爭執簽名、蓋章非本人或其代理人所為，則應由提出私文書之當事人，
    舉證其為真正。查本件原告主張前開事實，固據其提出以被告名義在借款人或連
    帶保證人欄位簽名及蓋章之借據，以及在立約定書人欄位簽名蓋章之授信約定書
    與在連帶保證人欄位簽名蓋章之保證書等件為證，然各該文書上以被告名義所為
    簽名及印文既經被告否認其為真正，依上開條文之規定，即應由原告負舉證之責
    。經查，就系爭借貸事宜，據證人即原告銀行概括承受前之屏東縣東港鎮信用合
    作社代總經理許義雄證稱：「丙○○的借款是我冒貸的，因為作生意失敗，錢還
    別人及轉來轉去就沒有了．．．丙○○的部分，我之前是借六十萬元，後來又另
    外借一百萬元來還六十萬元，借據是我請朋友寫的，不是被告等人所寫的，印章
    是我去刻的，當初會找被告等三人，是我和他們都有認識．．．對保單的印章和
    借據上的印章是一樣，丙○○的簽名部分是之前丙○○有辦理放貸款，那時我有
    拿資料給丙○○寫，有多寫一部分，但放款單上面的名字我就不知是否是他本人
    的簽名。對保單是我寫的，日期也是我押的，授信約定書甲○○的名字是我簽的
    ，借據上的名字，是我請別人簽的，被告乙○的簽名是我請朋友簽名的．．．因
    為當時被告乙○、甲○○等有買賣股票，所以有身分證影本在我那邊，而丙○○
    的部分，是當時有來辦過借款，我影印起來的。丙○○的存摺及印章都放在我那
    邊，因為當時丙○○有借款，所以簿子、印鑑都放在我那裡比較方便，之前一筆
    借款是丙○○自己借的，後來的部分是我借的。」等語（見本院九十年二月八日
    言詞辯論筆錄）。又參以該證人於八十九年十月五日向台灣屏東地方法院檢察署
    自首時所具之自首狀亦載：「自首人，前任職屏東縣東港信用合作社，嗣改制為
    台灣銀行東港分行。自首人因財務陷入困境，遂未經知會弟、妹、親朋好友，私
    擅刻印或擅用其等委為保管之印章，以其等名義為借款人或保證人，向該行庫借
    款，或設定抵押擔保借款等情。被冒名借款人、保證人、帳號、借款日、借款額
    、餘額等，詳如附表所載。」此有該刑事自首狀及附表影本附卷可按，而系爭借
    貸行為並標明於上開自首狀附表上，另觀諸原告所提借據上被告三人之簽名與住
    址之筆跡，顯然均出於同一人之筆。又被告丙○○所辯其於八十一年間委由證人
    許義雄借貸二百五十萬元，並將印章交由許義雄保管，後於八十三年將上開借款
    全部清償，並取回寄放予許義雄之印章，而本件之印章與該印章並不相同等情，
    為原告所不爭執，故證人許義雄供稱本件之印章係其盜刻，應堪採信。再者，被
    告丙○○辯稱其於東港信用合作僅曾開立一個帳戶，該帳戶於八十三年清償借款
    後即未再使用，倘許義雄假借其名義冒貸，應會另開立新帳戶等情，參照證人許
    義雄供述「丙○○的借款是我冒貸的．．印章是我去刻的．．對保單的印章和借
    據上的印章是一樣」等語，互核尚無矛盾。則參酌上開各情，證人許義雄所為證
    言應堪採信，無從認係事後迴護被告之舉。另經本院囑託內政部警政署刑事警察
    局、法務部調查局就被告丙○○本人放款對帳單上之簽名與本件借款中之簽名實
    施筆跡鑑定，因無法補送丙○○於案發前其他簽名資料，致不易確認其本人簽名
    筆跡特徵，以現有資料無法進行比對，此有內政部警政署刑事警察局函及法務部
    調查局函等件在卷足憑，即無從確認本件借據、授信約定書上之簽名係被告丙○
    ○所為。綜上所述，本件原告所提借據、授信約定書上雖有被告名義之簽名及印
    文，但原告並未能舉證證明該簽名及印文為真正，則被告前開所辯堪可採信，原
    告之主張即非可採。
五、原告另雖主張本件貸款之金額已匯入被告丙○○名義之帳戶，該筆款項應為被告
    丙○○所借貸云云，惟該帳戶及存款簿為證人許義雄所冒用等情，業如前述，自
    不能認為被告丙○○已受領貸款，原告此部分之主張即非可採。至原告主張被告
    丙○○曾將印章、存款簿交由許義雄辦理借貸，被告乙○、甲○○之身分證影本
    均附於授信約定書內，應令其等負表見代理之授權人責任云云。惟表見代理制度
    之目的，乃為保護善意第三人而設，即須第三人於行為時係善意無過失，始足當
    之，苟第三人明知無權代理或可得而知者，依民法第一百六十九條但書規定，即
    無使本人負授權人責任之餘地。查系爭借款乃擔任原告金融機構之代總經理職務
    之許義雄以偽簽被告姓名或刻被告之印章等方式而冒名借貸，則原告金融機構
    對其受僱人所為之行為，自無得主張其為善意而無過失，而認應由被告負授權人
    之責任，原告此部分主張亦無足取。
六、原告既不能證明消費借貸之主債務存在，從屬之連帶保證債務自無從存在。從而
    ，原告依消費借貸及連帶保證之法律關係請求被告連帶給付九十一萬四千七百零
    九元，及自遲延清償日起，按約定利率計算之利息及違約金，於法即有未洽，應
    予駁回。而其假執行之聲請亦因失所附麗，應併駁回之。
據上論結，本件原告之訴為無理由，並依民事訴訟法第七十八條，判決如主文。
中　　　華　　　民　　　國　　九十一　　年　　　九　　　月　　二十三　　日
                                    臺灣屏東地方法院少年及家事庭
~B法　　　官　王致傑
右為正本係照原本作成。
如不服本判決，應於送達後廿日內向本院提出上訴狀。
~B法院書記官　蘇聰藝
中　　　華　　　民　　　國　　九十一　　年　　　九　　　月　　二十三　　日
